【裁判字號】    89,台上,423
【裁判日期】    890218
【裁判案由】    租佃爭議
【裁判全文】
最高法院民事判決                                八十九年度台上字第四二三號
    上  訴  人  甲○○（即祭祀公業吳從子旺管理人）
    訴訟代理人  呂理胡律師
    被 上訴 人  乙○○
    訴訟代理人  簡良夙律師
                李盛賢律師
右當事人間請求租佃爭議事件，上訴人對於中華民國八十七年七月三十一日台灣高等
法院第二審判決（八十七年度上字第一九號），提起上訴，本院判決如左：
    主  文
原判決廢棄，發回台灣高等法院。
    理  由
本件被上訴人主張：坐落桃園縣楊梅鎮○○段一七二－一五、一七二－一六、一七二
－一九、一七二－二○、一七二－六、一七二之一一一、一七二－一一二號土地如原
判決附圖（下稱附圖）黃色部分為上訴人所有，伊之被繼承人范重水自日據時代即承
租種植茶樹，惟未簽訂書面契約亦未約定期限，范重水於民國十四年十月三十日死亡
後，經協議續由伊承租系爭土地耕作，伊依約繳租。詎自六十八年起，上訴人竟拒收
租金，並未經伊之同意，即擅自僱工開挖系爭土地，毀損伊種植之茶樹，強行收回系
爭土地，交由鎮公所設置社區公園等情，求為判決：確認與上訴人就系爭土地如附圖
黃色部分面積一七七○平方公尺土地之不定期租賃關係存在及上訴人應協同與伊訂立
書面耕地租約並向桃園縣楊梅鎮公所辦理耕地租約登記之判決。
上訴人則以：伊與被上訴人間從無租賃關係存在。且被上訴人自六十七年起即未自任
耕作，放棄耕作而主動將系爭土地交還伊，伊已提供鎮公所建設公園，兩造間如有租
約亦已終止。何況系爭土地已於七十八年間變更地目為建，亦無耕地三七五減租條例
規定應與被上訴人訂立耕地租約之餘地。被上訴人且超過十五年未向伊請求訂立書面
契約，其請求權已罹於時效而消滅等語，資為抗辯。
原審廢棄第一審所為被上訴人敗訴判決，改判如其聲明，無非以：被上訴人所主張之
事實，業據其提出土地登記簿謄本、租金繳納收據可稽；且查系爭土地上仍種植有農
作物等情，從而被上訴人主張，伊未放棄耕作，應可採信。此外上訴人亦未舉證證明
被上訴人有主動返還系爭土地之事實，所辯被上訴人廢耕而主動返還系爭土地之事實
，不足採信。按耕地租約在租佃期限未滿前，經依法「編定或變更」為非耕地使用時
，出租人得終止租約，耕地三七五減租條例第十七條第一項第五款固定有明文。系爭
土地已變更地目為道或建，亦有土地登記簿謄本可稽，惟兩造間之租賃關係，尚未經
合法終止其租賃關係自仍存在，上訴人竟予否認，被上訴人請求確認與上訴人間就系
爭土地之租賃關係存在，即非無據，其併請求上訴人訂立書面耕地租約及辦理耕地租
約登記，亦無不合等詞為其判斷之基礎。
惟按耕地租用，係指以自任耕作為目的，約定支付地租使用他人之農地者而言，土地
法第一百零六條第一項定有明文。所稱農地，參照同條第二項之立法精神，應包括漁
地及牧地在內。承租他人之非農、漁、牧地供耕作之用者，既非耕地租用，自無耕地
三七五減租條例規定之適用（本院八十八年台上字第一號判例參照）。本件上訴人抗
辯，系爭土地已於七十八年間變更地目為建，自無適用耕地三七五減租條例訂立租賃
契約之餘地，且系爭土地現為楊梅鎮公所占有，開闢為社區公園，有石桌、石椅及公
園道路等語（第一審卷第五○頁、原審卷二三頁反面、一○八頁）。原審亦認定系爭
土地已變更地目為道或建為真實。上訴人其他抗辯倘亦係真實，則系爭土地於變更地
目為建或道後，已成為社區公園，如非上訴人所占有及得支配，則被上訴人仍就系爭
土地請求上訴人與其訂立耕地租約，並交付其占有耕作，上訴人是否有此義務及其給
付是否可能，均非無疑。原審疏未審認澄清，並說明上訴人前開抗辯之取捨意見，遽
為其不利判決，自嫌速斷。上訴論旨，執以指摘原判決不當，求予廢棄，非無理由。
據上論結，本件上訴為有理由。依民事訴訟法第四百七十七條第一項、第四百七十八
條第一項，判決如主文。
中      華      民      國    八十九    年      二      月     十八     日
                              最高法院民事第七庭
                                  審判長法官  洪  根  樹
                                        法官  謝  正  勝
                                        法官  劉  福  來
                                        法官  吳  麗  女
                                        法官  許  朝  雄
      右正本證明與原本無異
                                              書  記  官
中      華      民      國    八十九    年      三      月      八      日


司法院資訊處製作；財團法人民間司法改革基金會備份。
